【裁判字號】    89,易,1692
【裁判日期】    890615
【裁判案由】    詐欺
【裁判全文】
臺灣臺中地方法院刑事判決                        八十九年度易字第一六九二號
    公  訴  人  臺灣臺中地方法院檢察署檢察官
    被      告  甲○○
    選任辯護人  張益隆
右列被告因詐欺案件，經檢察官提起公訴（八十九年度偵字第五八五四號），本院判
決如左：
    主  文
甲○○意圖為自己不法之所有，以詐欺之方法，取得賑災款項，處拘役陸拾伍日。緩
刑貳年。
    事  實
一、甲○○係門牌臺中市○區○○路三四二巷二號九樓之八房屋（即美麗殿大廈，下
    稱災區房屋）之所有權人，其自民國八十二年間購買該屋後，即未居住在該屋，
    而係設籍並居住在新竹縣竹北市○○街二０一巷十一號住處（下稱新竹住所），
    是於八十八年九月二十一日凌晨一時四十七分發生集集大地震時，甲○○實際上
    並未住在該屋，嗣該屋遭該地震損壞情況經鑑定為全倒，可領取新台幣（下同）
    二十萬元之慰助金，惟依內政部八十八年九月三十日台內社字第八八八五四六五
    號及八十八年十月一日台內社字第八八八二三三九號函示，慰助金發給對象限於
    地震發生時實際居住於受災屋之現住戶，甲○○明知於地震之際，其並未住在該
    屋，無權領取慰助金，竟於總統發布緊急命令後之同年十月二十五日，意圖為自
    己不法之所有，先填寫「立切結書人甲○○於民國八十八年九月二十一日地震發
    生前確實居住在台中市○區○○里○○路三四二巷二號九樓之八，未設籍而實際
    居住上述住屋，如有不實除願無條件繳還所領慰助金，並負一切法律責任」之切
    結書一份，再持向臺中市北區區公所請領慰助金，該公所之承辦人員，因而陷於
    錯誤，而依規定核發二十萬元之慰助金予甲○○。
二、案經法務部調查局臺中市調查站移送臺灣臺中地方法院檢察署檢察官偵查起訴。
    理  由
一、訊據被告甲○○，固坦承有請領震災慰助金二十萬元之事實，惟矢口否認有何右
    揭詐欺之故意，辯稱：伊是不定期住在災區房屋，約一個月住二至三次，伊對申
    請慰助金之相關法令不很清楚云云。按所謂居住，主觀上需有居住之意思，客觀
    上需有居住之事實且需有一定期間始足當之，經查，被告於偵訊中及本院審理時
    均自承平時居住於新竹住所，八十八年三月至六月間並未居住於災區該屋，僅於
    七、八月份各住一次（分見偵查卷第五十二頁反面及本院八十九年六月八日審判
    筆錄），於偵訊中且供承上開房屋僅有一具冰箱、二張床鋪、一具塑膠衣櫥、一
    張書桌，無廚房用品、瓦斯爐，電熱水器也已經壞了很久，伊在新竹縣湖口鄉唐
    榮公司機械廠任職，自八十年起即與妻、子住在新竹住所，並設籍於該址（見偵
    查卷第五十二頁正面、第五十一頁反面），可見被告主觀上並無居住於災區房屋
    之意思，客觀上亦無居住於該屋之事實，其實際並未居住於災區房屋無訛。另按
    ，不得因不知法律而免除刑事責任，刑法第十六條前段定有明文，被告既稱其不
    知相關法令規定為何，則理應於請領時詳問其相關權利義務才是，而不應心存僥
    倖企圖獲取不法利益，故認被告實無任何自信其行為為法律所許可之正當理由，
    其所辯顯屬卸責之詞，不足採信，無解於刑事責任之成立。此外，復有前述之切
    結書、臺中市政府發放九二一震災受災戶慰助金印領清冊影本各一份，及被告之
    戶籍謄本、災區房屋甚少或無用水用電之資料附卷可稽，本件事證明確，被告犯
    行應堪認定。
二、核被告所為，係犯刑法第三百三十九條第一項之詐欺取財罪，應依八十八年九月
    二十五日總統所發布之緊急命令第十一條第二項之規定加重其刑。爰審酌被告犯
    後坦認所為、深具悔意，亦曾捐款賑災，此有其提出之唐榮公司機械廠代扣員工
    捐助九二一臺灣大地震賑災費用證明一紙可佐，且已將所領取之款項悉數退還核
    發單位，有被告提出之臺灣銀行公庫送款回單一紙存卷可參等一切情狀，量處如
    主文所示之刑。又被告未曾受有期徒刑以上刑之宣告，有臺灣高等法院被告全國
    前案紀錄表可按，經此次起訴審判後，當知警愓，信無再犯之虞，故認所宣告之
    刑，以暫不執行為適當，併予宣告緩刑二年，以啟自新。
三、公訴意旨另以：被告甲○○為領取慰助金，向承辦之公務員即臺中市北區建成里
    里長鄭凱鶴佯稱：伊自八十八年七月三十日起至八十八年九月二十一日止，確實
    居住於臺中市○區○○路三四二巷二號九樓之八，明知為不實之事項，使公務員
    鄭凱鶴登載於職務上製作之證明書，並持以向臺中市北區區公所請領慰助金，因
    認被告涉有刑法第二百十六條、第二百十四條行使使公務員登載不實文書之罪嫌
    云云。
四、按刑法第二百十四條所謂使公務員登載不實事項於公文書罪，須一經他人之聲明
    或申報，公務員即有登載之義務，並依其所為之聲明或申報予以登載，而屬不實
    之事項者，始足構成，若其所為聲明或申報，公務員尚須為實質之審查，以判斷
    其真實與否，始得為一定之記載者，即非本罪所稱之使公務員登載不實，最高法
    院七十三年度台上字第一七一０號著有判例可參。公訴人認被告涉犯刑法第二百
    十六條、第二百十四條行使使公務員登載不實文書之罪嫌，無非以被告明知其未
    居住於災區房屋，卻使里長鄭凱鶴填載伊確有住在該屋之證明書，並持向區公所
    請領慰助金為主要論據。然訊之被告，固承認有向里長申請出具證明書並持以請
    領慰助金之事實，惟堅詞否認有故意使里長登載不實之故意，辯稱：伊申請證明
    文件時並未經任何人提示有關申請標準之規定等語。經查，有關九二一大地震受
    災區住屋全倒、半倒慰助金之發放對象除有設籍且實際居住於受災毀損住屋者外
    ，對於未設籍而有實際居住之事實者，得以切結書由村、里長「認定」後申領，
    各村里幹事應於完成查報後送鄉（鎮、市、區）公所「核定」辦理乙節，有卷附
    之內政部八十八年十月二日台（８８）內社字第八八八二三三九號函、八十八年
    九月三十日台（８８）內社字第八八八五四六五號函可考，足徵慰助金核發之承
    辦人員，就申請人之請領相關文件有實質審查認定之權責，並就申請案做出准駁
    之決定，準此，被告向承辦人員申請慰助金，並非一經其申報，該承辦公務員即
    有登載之義務，今被告是否符合內政部前揭函示所謂「實際居住」之要件，既屬
    承辦機關認定之權責範圍，則行政機關就該項給付行政事項之行政裁量權之行使
    ，自不受被告明知申請事實為偽之影響。揆諸前揭判例意旨，認被告所為顯與刑
    法第二百十六條、第二百十四條行使使公務員登載不實文書之構成要件不合。此
    外，復查無其他積極證據可證被告有公訴人所指此部分之犯行，惟公訴意旨認此
    部分犯行與前揭起訴並經本院認定有罪部分有方法結果之牽連犯關係，屬裁判上
    之一罪，乃不另為無罪之諭知。
據上論斷，應依刑事訴訟法第二百九十九條第一項前段，刑法第三百三十九條第一項
、第七十四條第一款，八十八年九月二十五日總統發布之緊急命令第十一條第二項，
罰金罰鍰提高標準條例第一條前段，判決如主文。
中      華      民      國      八十九      年      六    月    十五    日
                                          法  官   李  秋  娟
右正本證明與原本無異。
如不服本判決，應於判決送達後十日內向本院提出上訴狀，上訴於臺灣高等法院臺中
分院( 須附繕本 )。
                                          書記官
中      華      民      國      八十九      年      六    月    十六    日
附錄論罪科刑法條
刑法第三百三十九條第一項
意圖為自己或第三人不法之所有，以詐術使人將本人或第三人之物交付者，處五年以
下有期徒刑、拘役或科或併科一千元以下罰金。


司法院資訊處製作；財團法人民間司法改革基金會備份。
